【裁判字號】    99,訴,210
【裁判日期】    990531
【裁判案由】    分割共有物
【裁判全文】
臺灣桃園地方法院民事判決               99年度訴字第210號
原      告  乙○○
被      告  甲○○
上列當事人間請求分割共有物事件，本院於民國99年5 月19日言
詞辯論終結，判決如下：
    主  文
兩造共有坐落於桃園縣楊梅鎮○○段一九四地號（面積八點二三
平方公尺），同段一九五地號（面積八三點八平方公尺），及其
上門牌號碼為桃園縣楊梅鎮○○里○○街四十五之一號房屋，准
予變賣，所得價金按每人各二分之一分配之。
訴訟費用由被告負擔二分之一，餘由原告負擔。
    事實及理由
一、原告主張：坐落於桃園縣楊梅鎮○○段194 地號（面積8.23
    平方公尺），同段195 地號（面積83.8平方公尺），及其上
    門牌號碼為桃園縣楊梅鎮○○里○○街45之1 號房屋為兩造
    所共有，應有部分各為2 分之1 （以下簡稱系爭房地），因
    系爭房地僅一出入之門戶，難以原物分割使用，雖經與被告
    調解協商均未能達成協議分割，為求房地充分利用，爰依民
    法第824 條第1 項第2 款之規定，請求裁判變賣分割，並依
    兩造應有部分分配價金等語，並聲明：如主文第1項所示。
二、被告則以：不同意原告分割土地，如要分割，希望可以原物
    分割。又本件係原告堅持分割，所需一切費用應由原告負擔
    ，另系爭房地如要變價拍賣，原告應取得優先競標之權益等
    語置辯，並聲明：原告之訴駁回。
三、按各共有人，除法令另有規定外，得隨時請求分割共有物。
    但因物之使用目的不能分割或契約訂有不分割之期限者，不
    在此限。共有物之分割，依共有人協議之方法行之。分割之
    方法不能協議決定，或於協議決定後因消滅時效完成經共有
    人拒絕履行者，法院得因任何共有人之請求，命為下列之分
    配：(一)以原物分配於各共有人。但各共有人均受原物之分配
    顯有困難者，得將原物分配於部分共有人。(二)原物分配顯有
    困難時，得變賣共有物，以價金分配於各共有人；或以原物
    之一部分分配於各共有人，他部分變賣，以價金分配於各共
    有人，民法第823 條第1 項、第824 條第1 項、第2 項分別
    定有明文。查本件系爭房地為兩造所共有，應有部分各2 分
    之1 ，並無因法令或因物之使用目的不能分割情事，現共有
    人即兩造亦未訂有不分割之協議或期限，而兩造曾於本院簡
    易庭行調解程序等情，有原告提出土地登記第2 類謄本2 件
    、桃園縣政府地方稅務局房屋稅籍證明書1 件為證（參見本
    院卷第2 至4 頁），被告對此並不爭執，且迄至本件言詞終
    結時，兩造仍無法協議分割，是原告依前開規定請求本院裁
    判分割系爭房地，洵屬有據，應予准許。
四、再者，本件原告所為裁判分割之請求，應予准許，自應由法
    院依民法第824 條之規定命為適當之分配；而法院就共有物
    為裁判分割時，應考慮各共有人之聲明及利害關係、共有物
    之性質及價值、經濟效用、使用現況及全體共有人之利益等
    情形公平決定之而為適當之分割，其分配方法不受任何共有
    人主張分割方法之拘束。經查，本院於99年4 月8 日會同兩
    造及桃園縣楊梅地政事務所人員共同至現場履勘，確認系爭
    房屋為3 層樓，僅有前門有一獨立出入口，樓梯位於房屋後
    方，系爭房屋目前由原告之前手蘇明裕居住使用中，有勘驗
    筆錄1 件在卷可稽（參見本院卷第28頁），由此可知，如欲
    通行至系爭房屋2 樓以上，顯然必須利用1 樓前門進入，通
    過1 樓使用空間至房屋後方，再拾級而上，是系爭房地不僅
    無法縱向分割為2 個獨立使用部分，亦無法以分層方式將系
    爭房地分別歸由兩造獨立使用，另本院詢問桃園縣楊梅地政
    事務所可否依被告所述分割系爭房地，經該地政事務所回覆
    ：系爭房地沒有保存登記不能作分割，且要有獨立出入及門
    牌才能分割等語，有本院公務電話紀錄1 件在卷可稽（參見
    本院卷第37頁），是被告抗辯希望以原物分割云云，自無可
    採。準此，本件如採原物分割實難期公平，且有礙系爭房地
    之經濟效用，是本院斟酌共有物之使用情形、經濟效用及全
    體共有人之利益、並衡諸公平原則等一切因素，認系爭房地
    之分割，若採原物分割顯有困難且非妥適，故應予以變賣，
    所得價金按兩造就系爭共有物之應有部分比例分配，始符公
    平之旨且為適當。從而，系爭房地應准予變賣，所得價金按
    兩造之應有部分比例各2 分之1 分配之。
五、末按，分割共有物具有非訟事件性質，兩造就共有物分割方
    法不能達成協議時，固得起訴請求裁判分割，然兩造各自主
    張之分割方法，僅供法院參考，法院依民法第824 條命為適
    當之分配，乃斟酌何種分割方法較能增進共有物之經濟效益
    ，並兼顧兩造利益以為決定，不受任何共有人主張之拘束，
    亦不因何造起訴而有不同，縱法院認原告請求分割共有物為
    有理由，依法決定方法分割，被告應訴並提出不同主張，促
    使法院就如何為適法分割形成積極心證，均為渠等按當時之
    訴訟程度為伸張或防衛權利所必要，如僅因法院准許原告分
    割共有物之請求或採納其分割方案，即命被告負擔全部訴訟
    費用，顯失公允；本院酌量兩造均可因本件分割共有物而獲
    得相同之利益，故以兩造共有人按應有部分比例負擔訴訟費
    用方不致失衡，爰判決如主文第2 項所示。
六、本件事證已臻明確，兩造其餘之主張、陳述及所提之證據資
    料，核與判決結果無何影響，爰不一一論述，附此敘明。
七、據上論結，本件原告之訴為有理由，依民事訴訟法第80條之
    1 ，判決如主文。
中    華    民    國    99    年    5     月    31    日
                  民事第一庭    法  官  林哲賢
以上正本證明與原本無異
如對本判決上訴，須於判決送達後20日內向本院提出上訴狀
中    華    民    國    99    年    6    月     01    日
                                書記官  陳佳彬

司法院資訊處製作；財團法人民間司法改革基金會備份。
